【裁判字號】    95,訴,218
【裁判日期】    951212
【裁判案由】    土地所有權移轉登記
【裁判全文】
臺灣雲林地方法院民事判決               95年度訴字第218號
原      告  甲○○
訴訟代理人  吳碧娟  律師
被      告  戊○○
訴訟代理人  丁○○
上列當事人間請求土地所有權移轉登記事件，本院於民國95年11
月28日言詞辯論終結，判決如下：
    主      文
原告之訴及假執行之聲請均駁回。
訴訟費用由原告負擔。
    事實及理由
一、原告主張：坐落雲林縣古坑鄉○○○段54－4 地號土地，地
    目：原，面積6691平方公尺，訴外人劉連慶即被告之父有應
    有部分四分之一〈下稱系爭土地〉，民國80年5 月底劉連慶
    邀同伊至代書丙○○處，委請丙○○處理系爭土地贈與事宜
    ，雙方簽有土地贈與所有權移轉契約書，劉連慶並將系爭土
    地交由伊耕作。嗣劉連慶於82年9 月19日死亡，系爭土地即
    為被告所繼承，被告自應承繼前揭贈與契約所生移轉系爭土
    地登記義務，詎被告於本案起訴後，又於95年6 月22日將系
    爭土地移轉登記予訴外人乙○○，系爭土地既已移予乙○○
    ，被告顯無法履行前揭贈與契約所生之移轉登記給付義務，
    此給付不能事由既係可歸責於被告，伊受有相當於係爭土地
    買賣價金之損害，爰依民法第226 條第1 項規定，請求判令
    被告給付伊新台幣（下同）1,003,650 元及自訴狀繕本送達
    翌日起至清償日止，按年息百分之五計算之利息；並陳明願
    供擔保請准為假執行之宣告。
二、被告則辯以：伊父劉連慶早於82年間即去世，系爭土地為伊
    所繼承，惟劉連慶過世前從未向伊提及系爭土地有贈與情事
    ，原告既稱系爭土地贈與契約係發生在80年5 月間，則原告
    為何不於劉連慶未過世時即辦理移轉登記，卻於劉連慶離世
    近15年後才提起本訴。又原告所提之土地贈與移轉契約書其
    上之「劉連慶」簽章，是否為劉連慶所為，亦有疑義，原告
    自應就該文書之真實性負證明之責。
三、兩造不爭執之事實：
  (一)系爭土地原為訴外人劉連慶所有，嗣於82年11月19日以分割
    繼承為由，移轉登記予被告，95年6 月22日被告又將系爭土
    地移轉登記予訴外人乙○○。
  (二)系爭土地被告係以8,500,000 元出售予乙○○，原告得悉上
    情即變更及擴張聲明，請求判令被告給付上開金額，嗣經本
    院依原告擴張請求之金額裁定命補繳裁判費74,151元，原告
    於95年9 月14日收受該裁定後，嗣於同年、月26日當庭表示
    不欲再繳納裁判費，故減縮請求金額為1,003,650 元。
四、程序方面：
  (一)按因不動產之物權或其分割或經界涉訟者，專屬不動產所在
    地之法院管轄；其他因不動產涉訟者，得由不動產所在地之
    法院管轄，民事訴訟法第10條定有明文。所謂其他因不動產
    涉訟，係指因不動產之物權或其分割或經界以外，與不動產
    有關之一切事項涉訟者而言。本件原告依不動產贈與契約請
    求被告履行債務，雖屬債權法上之關係，惟與不動產有關，
    自屬因不動產物權涉訟以外之其他因不動產涉訟事件，依前
    揭規定系爭土地所在之本院自有管轄權，合先敘明。
  (二)次按訴狀送達後，原告不得將原訴變更或追加他訴。但有擴
    張或減縮應受判決事項之聲明者。及因情事變更而以他項聲
    明代最初之聲明者等情形者，不在此限。又被告於訴之變更
    或追加無異議，而為本案之言詞辯論者，視為同意變更或追
    加，同法第255 條第1 項第3 、4 款、第2 項亦有明定。原
    告起訴本請求被告應將系爭土地辦理移轉登記予原告；嗣於
    95年9 月4 日以系爭土地已為被告移轉登記予訴外人乙○○
    ，原起訴情事已有變更為由，具狀聲明變更前揭聲明為被告
    應給付其5,000,000 元及法定遲延息，又於同年、月8 日當
    庭表示擴張請求金額為8,500,000 元，復於同年10月13日具
    狀表示減縮請求金額為1,003,650 元。揆諸上揭規定，原告
    歷次所為訴之變更，合無不合，均應予准許。
五、得心證之理由：
  (一)按以非經登記不得移轉之財產為贈與者，在未為移轉登記前
    ，其贈與不生效力，固為88年4 月21日修正前民法第407 條
    所明定。惟贈與契約之成立，以當事人以自己之財產，為無
    償給與於他方之意思表示，經他方允受為要件。此項成立要
    件，不因其贈與標的之為動產或不動產而有差異。是以動產
    為贈與標的者，其成立要件具備時，即生效力。以不動產為
    贈與標的者，除成立要件具備外，並須登記始生效力。此就
    民法第406 條，與原第407 條之各規定對照觀之甚明。故民
    法原第407 條關於登記之規定，屬於不動產贈與之特別生效
    要件，而非成立要件，其贈與契約，苟具備上開成立要件時
    ，除其一般生效要件尚有欠缺外，贈與人應即受其契約之拘
    束，就贈與之不動產，負為補正移轉物權登記之義務，受贈
    人自有此項請求權。本件原告主張：被告之亡父劉連慶與其
    就系爭土地曾有贈與之合意，雙方並簽有贈與書面一節，已
    據其提出土地贈與所有權移轉契約書影本1 份（詳卷第3 頁
    ）為佐；並經證人即代書丙○○到庭證述屬實。從而，被告
    之被繼承人劉連慶因前揭贈與契約，所負為移轉登記使受贈
    人即原告取得所有權，俾使贈與發生效力之義務，並未因劉
    連慶死亡而告消滅，則劉連慶此項財產上之義務，於繼承開
    始時自應由其繼承人即被告所承受。
  (二)次按請求權，因十五年間不行使而消滅。又消滅時效，自請
    求權可行使時起算。時效完成後，債務人得拒絕給付，同法
    第125 條前段、第128 條前段、第144 條第1 項亦分別定有
    明文。本件原告與被告之被繼承人劉連慶就系爭土地固曾有
    贈與之合意，業如前述。
    1.惟觀諸原告所提之上揭文件，其簽立日期，除「土地贈與
      所有權移轉契約書」上之立約日期載有中華民國八十年等
      語外，至其餘月、日欄位均屬空白。則劉連慶與原告簽立
      系爭土地贈與契約之日期，是否確如原告所陳於80年「5
      月底」，至容可疑。原告復未能舉證證明，已難憑信。
    2.其次，原告所聲請傳訊之證人即代書丙○○雖到庭證述：
      （是否認識甲○○、劉連慶？）我不做代書十幾年了，對
      兩人的記憶不是很清楚，但甲○○我比較有印象，因他住
      離我家比較近。（甲○○及劉連慶有無找你辦理土地過戶
      事宜？）劉連慶我不認識這個人，但若有叫我寫字的話，
      一定是雙方當事人到場，根據他們陳述的內容幫他們代書
      。而且我習慣上會問當事人認不認識字，若當事人不認識
      字的話我除了告知他們文件的含義並會要求他們在文件上
      面按指紋，以免有人事後反悔說印章不是他蓋的。（提示
      贈與所有權移轉契約書、委任書、印鑑證明書，是否見過
      ？）契約書是我寫的，印鑑證明書是我叫當事人蓋指紋。
      當初之所以沒有送件，一定是證件不齊全。契約書為何沒
      有寫月日，是因為若寫日期而晚送件的話，逾期登記會被
      罰款‧‧‧等語（詳卷第33、34頁）。另參諸原告亦自承
      ：（甲○○、劉連慶是何關係？當初為何要辦理贈與手續
      ？）甲○○要叫劉連慶舅舅。當初系爭土地實際上是買賣
      ，但一直沒有辦理過戶，後來甲○○找劉連慶去辦理過戶
      ，是因為提不出買賣契據，代書因而建議以贈與的方式辦
      理過戶等情（詳卷第34頁背面）。二者相互勾稽以觀，劉
      連慶與原告約定讓與系爭土地之原因事實發生日期應係在
      證人丙○○為渠等代筆書立前揭「土地贈與所有權移轉契
      約書」之前（即民國八十年之前）甚明。
    3.再者，本案系爭土地贈與契約之債權請求權，自始即無不
      可行使之情形，此為兩造所不爭執，原告竟遲至95年5 月
      11日始提起本訴，則其所享有系爭土地移轉登記請求權顯
      已罹於十五年之時效而消滅，並經被告為拒絕給付之抗辯
      ，是原告其債權本身及請求權固未消滅，但被告為時效完
      成之拒絕給付抗辯，既於法有據。從而，原告請求被告賠
      償其1,003,650 元及法定遲延利息，自非有理由，不應准
      許。其就該部分所為假執行之聲請亦失所附麗，應併予駁
      回。
    4.末本件事證已臻明確，兩造其餘主張陳述及所提之證據，
      經本院斟酌後，認與判決結果不生影響，均毋庸再予論述
    ，附此敘明。
六、結論：原告之訴為無理由，依民事訴訟法第78條，判決如主
    文。
中    華    民    國    95    年    12    月    12    日
                  民事第一庭    法  官  蔣得忠
以上正本係照原本作成。
如對本判決上訴，須於判決送達後廿日內向本院提出上訴狀。
中    華    民    國    95    年    12    月    12    日
                                書記官  賴成育


司法院資訊處製作；財團法人民間司法改革基金會備份。
